【裁判字號】    95,上重更(一),18
【裁判日期】    950502
【裁判案由】    毒品危害防制條例
【裁判全文】
臺灣高等法院臺中分院刑事判決    95年度上重更(一)字第18號
上  訴  人
即  被  告  乙○
                      6樓
                    現於臺灣台中監獄執行中
指定辯護人  本院公設辯護人  甲○○
上列上訴人因毒品危害防制條例案件，不服臺灣彰化地方法院94
年度訴字第180號中華民國94年6月14日第一審判決（起訴案號：
臺灣彰化地方法院檢察署93年度偵字第8826號），提起上訴，經
最高法院發回更審，本院判決如下：
    主  文
原判決撤銷。
乙○無罪。
    理  由
一、公訴意旨略以：被告乙○基於意圖營利，而販賣第一級毒品
    之概括犯意，於93年8月間起，先向不詳之人販入第一級毒
    品海洛因後，再由欲購買毒品者，撥打其所使用之不詳門號
    、0000000000、0000000000號行動電話，或其他聯絡方式，
    聯絡販賣海洛因事宜，於下列時、地連續販賣予他人：
  (1)於93年8月間某日至9月間某日之上午10時至11時30分許，在
    彰化縣員林鎮○○路旁之員林公園內，連續2次販賣海洛因
    予趙居後，每次金額新臺幣（下同）1,000元。
  (2)於93年9月間某日起至10月間某日止，連續4次販賣海洛因予
    張寶敏，第1次在彰化縣員林鎮愛買購物中心附近、第2次在
    彰化縣員林鎮百果山附近之大慶商工附近、第3、4次均在賴
    佑吉位於彰化縣員林鎮○○路630號住處旁之舊電信局前；
    除第1次交易金額為800元外（其中第1次為張寶敏與年籍不
    詳綽號「小紅」同事共同購買），其餘3次均為500元。
  (3)自93年9月下旬某日起至11月上旬某日止，以前開方式，連
    續販賣海洛因予賴佑吉約10次，交易地點分別在彰化縣員林
    鎮育英國小前、綜合大樓前、建國保齡球館、彰化縣員林鎮
    ○○路630號賴佑吉住處、彰化縣員林鎮○○路178號7樓之1
    乙○住處等地；其中除1次交易金額為2,000元外，其餘9 次
    均為1,000元，嗣因賴佑吉於93年11月5日上午10時23分許，
    在其上址住處樓下，販賣海洛因予張寶敏，為警當場查獲，
    張寶敏、趙居後於臺灣彰化地方法院檢察署偵辦賴佑吉販賣
    海洛因案件中，供出所施用之海洛因係分別向乙○及賴佑吉
    所購，乃於93年11月20日逕行拘提乙○到案而查獲，因認乙
    ○涉有毒品危害防制條例第四條第一項之連續販賣第一級毒
    品罪嫌云云。
二、按犯罪事實應依證據認定之，無證據不得認定犯罪事實；又
    不能證明被告犯罪或其行為不罰者，應諭知無罪之判決，刑
    事訴訟法第一百五十四條第二項、第三百零一條第一項分別
    定有明文。又認定犯罪事實所憑之證據，無論其為直接或間
    接證據，在訴訟上之證明均須於通常一般之人均不致有所懷
    疑而得確信其為真實之程度，始得據為有罪之認定，倘其證
    明尚未達到此一程度而有合理之懷疑存在，以致無從形成對
    被告不利之確信時，依據罪疑利益歸於被告之法則，即應儘
    先為有利被告之判斷，不得徒憑主觀上之臆測遽行排除有利
    於被告之可能，最高法院七十六年臺上字第四九八六號著有
    判例足參。公訴人認為被告涉有販賣第一級毒品海洛因犯行
    ，主要係以證人趙居後、張寶敏、賴佑吉之供述，並有0000
    000000、0000000000號行動電話雙向通聯紀錄及000000000
    、000000000號電話通聯紀錄為其論據。訊據被告乙○堅決
    否認有販賣第一級毒品海洛因犯行，辯稱伊未曾販賣海洛因
    予趙居後、張寶敏、賴佑吉，伊根本不認識證人趙居後，如
    何販賣海洛因予趙居後，且因賴佑吉與張寶敏關係不錯，二
    人同日遭查獲，二人才共同勾串伊曾販賣海洛因予張寶敏，
    另證人張寶敏、趙居後均係證人賴佑吉長期客戶，其等均係
    為迴護證人賴佑吉始配合說謊，又伊與賴佑吉之間有金錢糾
    紛，伊曾有打過他之怨隙，賴佑吉懷恨在心，且賴佑吉係為
    了依證人保護法之規定求取減刑，而誣指伊販責海洛因予他
    ，伊不曾使用過0000000000號行動電話，且依通聯紀錄所顯
    示該行動電話與伊所有0000000000號行動電話曾有多次同一
    時間收發話，且係使用不同之基地台收發話，足見00000000
    00號行動電話非伊所使用，伊並未販賣海洛因予證人趙居後
    、張寶敏、賴佑吉等人等語。
三、經查:
    (一)證人趙居後就購買海洛因所為之證述及本院之判斷：
    (1)公訴人以證人趙居後於偵查中經隔離訊問及與被告當庭對
    質時均結證: 其於向賴佑吉買海洛因前即93年8、9月間，向
    現在在偵查庭之乙○購買二次海洛因，交易地點均在員林公
    園，另現在在偵查庭之乙○即是其在員林公園向他購買二次
    海洛因之人，又其於93年10月間最後一次向賴佑吉購買海洛
    因時，賴佑吉從其住處下樓，將海洛因交予其，當時就是現
    在在偵查庭之乙○跟在賴佑吉旁邊等語，並有證人趙居後於
    93年11月23日偵訊中當庭所繪製於93年8、9月間，在員林公
    園向被告購買二次海洛因之現場圖附卷可稽。（見偵字第
    8480號卷93年11月23日偵訊筆錄，偵卷第147頁、第149 頁
    、偵字第8826號卷93年12月9日偵訊筆錄，偵卷第55、56 頁
    ）(2)惟證人趙居後於原審則供證稱：「（問：是否認識被告
    ？）答：不認識。」、「（問：你曾向被告買過毒品？）
    答：沒有」、「（問：你有向被告買過海洛因？）答：沒有
    」、「（問：93年12月9日下午，你在偵訊時說大約9月底向
    被告買海洛因，在員林公園買，一次一千元，被告在那邊等
    ，當時為何這麼說？）答：我認錯人。」、「（問：你們二
    人當時都在法庭上，為何會認錯人？）答：我當時感冒，頭
    痛認錯人」、「（問：你是向誰買的海洛因？）答：一個叫
    阿明的人」、「（問：阿明的正確名字）答：我不知道，他
    住在員林，詳細地址我不知道。」、「（問：如何聯絡？）
    答：早上九點多固定時間他就在員林公園出現。」、「（
    問：93年11月23日偵訊時，當庭描述被告特徵，為何現在說
    不認識被告？）答：阿明也有戴眼鏡」、「（問：你到底認
    不認識賴佑吉、被告？）答：不認識，因為當時我感冒」（
    見原審卷第148頁至149頁）。(3)證人趙居後上開偵審中前後
    之供述不符，其於後來審理中對於向被告乙○購買第一級毒
    品海洛因之事實，予以否認，則證人於原審法院交互詰問時
    ，否認有向被告乙○購買過第一級毒品海洛因之情事，證人
    趙居後前後供述不一，存有瑕疵，此項供述不符之不利被告
    乙○証詞，本院審酌又乏其他佐証（理由如後述），而認定
    証人於偵查中之陳述時外在環境及情況，並無較審理中之陳
    述具有較可信之特別情況，自難據以採為被告乙○有販賣證
    人第一級毒品海洛因之惟一証據。
    (二)證人張寶敏就購買海洛因所為之證述及本院之判斷：
    (1)公訴人以證人張寶敏於偵查中經隔離訊問及與被告當庭對
    質時均結證：其在社頭鄉月眉池附近某KTV上班，於93年9、
    10月間，其同事「小紅」騎乘機車搭載其至員林鎮愛買購物
    中心附近，其出資300元，「小紅」出資500元，共出資800
    元，向乙○購買海洛因，且其詢問「小紅」阿邦之姓名，「
    小紅」才告知為乙○及他的行動電話號碼且向其表示以電話
    向乙○購買海洛因時，不可稱呼乙○要稱呼阿邦，以免遭監
    聽查獲，之後其於93年9、10月間，向乙○購買三次海洛因
    ，每次500元，交易地點分別在員林鎮百果山附近之大慶商
    工附近、後二次在賴佑吉家樓下旁之舊電信局前面，因時間
    過太久了，其僅記得其約於93年9、10月間向乙○購買海洛
    因，先向乙○買海洛因，再向賴佑吉買海洛因等語，並有證
    人張寶敏於11月26日偵訊中所書寫向被告及賴佑吉購買海洛
    因之時間、地點一覽表附卷可稽。（見偵卷第8480號93年11
    月17日偵訊筆錄，該偵卷第40頁、偵卷第8826號93年11月26
    日偵訊筆錄，該偵卷第31、32頁、第35頁及同卷93年12月9
    日偵訊筆錄，該偵卷第50頁）(2)惟證人張寶敏於警訊時係供
    稱：「（問：你毒品都向何人購買？如何購買？價錢如何？
    ）答：我都向賴佑吉購買。我都打他的手機0000-000000與
    他聯絡。我以一包新台幣五百元的價錢向他購買。」、「（
    問：你為何要向警方說毒品是向賴佑吉購買？你與賴佑吉是
    否有仇恨？）答：因我毒品確實是向賴佑吉購買，警方人員
    也有親眼看見我向賴佑吉購買才逮捕我的，我與他沒有仇恨
    」、「（問：警方所查獲海洛因一小包為何人所有？）答：
    是我以新台幣五百元向賴佑吉（綽號阿呆）所購買。」、「
    （問：當時你是如何向賴佑吉（綽號阿呆）購買毒品？）答
    ：我先以公共電話打賴佑吉的行動電話0000-000000或0000-
    000000向他以新台幣五百元達成交易賴佑吉就叫我在他家（
    員林鎮○○路630號）樓下等他.... 當時交易情形為埋伏警
    方當場看見。」、「（問：你如何知道賴佑吉住處？）答：
    是一個朋友叫阿通的男子把阿呆的行動電話0000-000000及
    0000-000000給我，並帶我至賴佑吉住處介紹我如要購買毒
    品，可向阿呆購買。」、「（問：你如何認識賴佑吉？何人
    介紹？如何知道他有在販毒？）答：是綽號阿通的男子介紹
    我，我才知他有在販毒，而且已向他購買五次了。」等語（
    見警卷第18頁、20頁背面、21頁），自始於警訊中均供稱其
    毒品係向綽號阿呆之賴佑吉購買。並未提及其毒品係向被告
    乙○所購買。(3)雖證人張寶敏於九十四年五月十九日原審審
    理中亦證稱「其毒品係向被告乙○所購買，在百果山那裡三
    次，愛買一次，每次五百元，賴佑吉家樓下也有，每次五百
    元。」等語（原審卷第144頁至第145頁），證人張寶敏之原
    審供述其毒品共向被告乙○購買五次，經核亦與公訴人起訴
    事實認定證人張寶敏係向被告乙○購買四次及證人張寶敏於
    偵查中亦供述其係共向被告乙○購買四次毒品之情節（見上
    開偵卷第8826號第50頁），亦均顯有不符。(4)證人張寶敏之
    上開警偵訊及原審中前後不一之供述，亦存有嚴重之瑕疵，
    且亦缺乏其他輔助補強之佐証（理由如後述），自亦難據以
    採為被告乙○有販賣第一級毒品海洛因予證人張寶敏之惟一
    証據。
    (三)證人賴佑吉就購買海洛因所為之證述及本院之判斷：
    (1)證人賴佑吉雖迭次於警詢、偵訊及原審審理中證稱，伊曾
    於前揭時、地，以伊借予被告使用之0000000000號行動電話
    向被告購買海洛因共十次等情（警卷第9頁、第13頁，第882
    6號偵卷第80頁至第84頁，原審卷第136頁、第137頁），惟
    查，0000000000號行動電話係案外人張永豐所申請使用，有
    遠傳股份有限公司之行動電話基本資料函覆表在卷足稽（原
    審通聯紀錄卷第1頁），證人張永豐於原審審理中證稱：「
    （0000000000號這支電話是否你申請？）是，但是這支電話
    在九十三年九月中旬時就掉在賴佑吉家，我打電話給賴佑吉
    ，賴佑吉說這個門號已經沒有錢，要我給他用，他會再給我
    一支電話」等語（原審卷第182頁、第183頁），賴佑吉亦供
    稱93年9月10日後張永豐將該支電話讓伊使用（原審卷188頁
    ），足徵0000000000號行動電話於93年9月中旬後即借予賴
    佑吉所使用無訛，賴佑吉雖於原審審理中另供稱伊曾借該支
    電話予被告使用（原審卷第187頁），惟張永豐另於原審審
    理中證稱：「（這支電話有無給被告使用過？）沒有」、「
    （這支電話在賴佑吉家後，有無發生電話被鎖碼的情形？）
    有，好像九十三年快十月底時，電話鎖碼所以賴佑吉打電話
    問我的身分證號碼要解碼，我就告訴賴佑吉我的身分證號碼
    」等語（原審卷第182頁、第183頁），參以賴佑吉曾於九十
    三年十月十八日出國至同月二十五日始回國，有出入境查詢
    結果資料表在卷可按（原審卷第177頁），其出國期間00000
    00000號行動電話均無通聯紀錄（原審通聯紀錄卷第38頁）
    ，若非賴佑吉一直使用該支電話，其豈會於被鎖碼時，央求
    張永豐告訴其身分證號碼予以解除鎖碼，並隨賴佑吉出國即
    停止使用，故賴佑吉供稱該支行動電話曾借予被告使用等情
    ，尚非無疑，前開通聯紀錄自不能資為被告使用該電話之依
    據。至證人趙居後及張寶敏二人供稱其等93年8月即以00000
    00000號行動電話與被告聯絡購買海洛因事宜，惟查，前開
    行動電話申請人張永豐未借予被告使用，並於93年9月中旬
    始借予賴佑吉使用，其二人又何能於93年8月間以該支電話
    與被告聯絡，足見其二人就此之供述亦與事實不符，要難採
    信，況調閱本件相關之所有電話通聯紀錄，並無通話內容之
    紀錄，其間被告乙○縱有與證人張寶敏、賴佑吉等有通過電
    話，通話之原因及內容亦有多種解讀，或可能如被告乙○所
    言係向賴佑吉購買毒品或可能談論其他事情等等，不一而足
    ，其既有多種可能之原因，自不能以一有上開通話行為，即
    推論被告乙○即係在販賣毒品，自亦無從據該通聯紀錄資為
    彼等三人向被告乙○購買毒品之補強佐証至明。(2)又按毒品
    害防制條例第十七條規定，犯第四條第一項之罪，供出毒品
    來源，因而破獲者，得減輕其刑。販賣毒品之人為博得減輕
    刑責寬典，屬有利於己而不利於被告之供述，是否與事實相
    符，仍應調查其他確切事證，不能僅憑其片面供述，遽為不
    利於被告之認定。本件賴佑吉因販賣海洛因為警查獲後，於
    偵查中檢察官曾諭知賴佑吉供出上手，可以減輕其刑，經賴
    佑吉同意後，檢察官即同意賴佑吉適用證人保護法之規定，
    有台灣彰化地方法院檢察署第8480號卷足稽（見該偵卷第38
    頁），且其為警查獲時，在其住處被查扣天平秤一組、分裝
    袋二十二個，亦有前開偵查卷可按，賴佑吉雖辯稱該扣案物
    品係被告所有，惟並無其他證據足認係被告所有，又被告被
    查獲及搜索時並未被扣到任何與販賣毒品有關物品，且賴佑
    吉本身即有販賣海洛因予張寶敏等人，其卻僅每次向被告購
    買一千元至二千元少量之海洛因，若謂被告係賴佑吉販賣毒
    品之上手實與常理有違，本件賴佑吉為取得減刑，誣指被告
    販賣之事，並非不可想像，其所證尚難遽予採信；至證人魏
    明德於原審審理中所證關於被告與賴佑吉二人間曾發生怨隙
    之情形，雖與被告所供不一，而不可採信，及證人林榮財所
    證其曾與被告於93年7、8月間一起向賴佑吉購買毒品一節，
    雖亦與賴佑吉於91年4月8日出境至93年9月10日始入境之情
    形不符，而無可採信，惟按刑事被告依法不負自證無罪之義
    務，在別無積極證據之情形下，被告之辯解縱有未合，然在
    別無積極證據之情形下，自難違反刑事訴訟法第一百五十四
    條之規定，而推定被告有犯罪之事實（最高法院九十四年台
    上字第一六七七號判決參照），則依此見解，亦均無從據以
    認定被告有販賣第一級毒品海洛因犯行。
    (四)再參以被告被查獲及搜索時並未被扣到任何與販賣毒品有
    關物品之天秤、磅秤、分裝袋、毒品等物品，有台灣彰化地
    方法院檢察署聲請搜索票卷宗可稽，即無可資為被告乙○有
    本件販賣第一級毒品海洛因之補強之証據。又本件警方亦非
    當場逮獲與被告交易毒品之人，或查扣得被告已販賣他人毒
    品之所得款項，依「罪疑唯輕」之法理，本院無從認定被告
    確有販賣毒品之犯行。
四、綜上所述，公訴人所舉上開證據，就被告所涉販賣毒品海洛
    因給證人趙居後、張寶敏、賴佑吉，其證明力尚未到達至通
    常一般之人均不致有所懷疑而得確信其為真實之程度，就被
    告是否有上開犯行尚有合理之懷疑存在，復查無其他積極證
    據足資證明被告有販賣第一級毒品海洛因之犯罪，本院既無
    從形成對被告不利之確信，依前開說明，自應為無罪之諭知
    。原審未予詳查，就被告為論罪科刑之判決，尚有未洽。被
    告上訴意旨否認犯罪，並據以指摘原判決不當，為有理由，
    應由本院將原判決撤銷改判。按本件被告被訴犯行既屬不能
    證明，應就被告為無罪之判決。
據上論結，應依刑事訴訟法第三百六十九條第一項前段、第三百
六十四條、第三百零一條第一項前段，判決如主文。
本案經檢察官丙○○到庭執行職務。
中    華    民    國    95    年    5     月    2     日
               刑事第二庭  審判長法  官  李  璋  鵬
                                 法  官  胡  森  田
                                 法  官  蕭  錦  鍾
上列正本證明與原本無異。
被告不得上訴。
檢察官得上訴。
如不服本判決應於收受送達後十日內向本院提出上訴書狀，其未
敘述上訴之理由者並得於提起上訴後十日內向本院補提理由書（
均須按他造當事人之人數附繕本）。
                                 書記官  廖  次  芬
中    華    民    國    95    年    5     月    3     日
                                                      Ｆ


司法院資訊處製作；財團法人民間司法改革基金會備份。
